臺灣板橋地方法院民事判決　　九十一年度簡上字第七十號
　　上　訴　人　乙○○○
　　被上 訴 人　甲○○
右當事人間債務人異議之訴事件，上訴人對於中華民國九十年十一月二十日本院板橋
簡易庭九十年度板簡字第一八二九號第一審判決提起上訴，本院判決如左：
    主      文
上訴駁回。
第二審訴訟費用由上訴人負擔。
    事      實
甲、上訴人方面：
一、聲明：
  （一）原判決廢棄。
  （二）鈞院九十年度執字第四四六六號強制執行事件就上訴人所有坐落台北縣土城
        市○○○段二八八地號土地權利範圍一萬分之六七暨地上建物即門牌台北縣
        土城市○○路一七○號四樓所為之強制執行程序應予撤銷。
二、陳述：除與原判決記載相同者，茲引用之外，補稱：
  （一）上訴人主張強制執行名義所載之債權與代標會款交付債務相互抵銷而不存在
        ：上訴人認為被上訴人就訴之聲明一所載不動產強制執行程序執行名義所載
        之債權於執行名義成立後有消滅債權人請求之事由發生，故依法提起本件訴
        訟，請求撤銷該強制執行程序。上訴人與被上訴人係姊妹，與母親施許甚三
        人於民國八十三年七月以龍華素食店名稱參加由胡守恭為會首之互助會各一
        會，三人共三會，因上訴人住於北部，故委託被上訴人代標，並於八十四年
        九月二十日得標，由會首交付被上訴人得標會款新臺幣（下同）五十六萬八
        千八百元，有互助會會單與被上訴人所書寫會算單各一件足證。被上訴人尚
        未將得標收取之會款交付上訴人，自應負返還義務。本件原審判決認為上訴
        人所提出之互助會單及結算單難據以推論兩造間有借款之合意而駁回上訴人
        即原告之訴，惟查縱使被上訴人否認借款，然被上訴人既代標上訴人之互助
        會並取得會首所交付之會款而尚未轉交上訴人，上訴人自得將此代收會款交
        付請求權五十六萬八千八百元與強制執行名義所載之債權相互抵銷，該債權
        既經抵銷而不存在，所進行之執行程序即應予撤銷。
  （二）被上訴人確有代標會款且會款尚未交付上訴人：
      (一)證人胡守恭證稱「施許甚並沒有拿會錢給我，會錢都是甲○○跟我交接的．
        ．．我印象中第一會是被上訴人甲○○來標會，中間都是被上訴人甲○○接
        洽的，當時證人施許甚並沒有來標會，龍華三個會都算清楚了，會錢都是交
        給被上訴人甲○○簽收」，而被上訴人於原審卷二八頁稱「會款單與我無關
        ，結算單是我寫的，會是原告委託我媽媽去標的，標到之後錢也是我媽媽拿
        給原告，因我媽媽不認識字，所以要我幫他寫結算單」，此與會首證詞完全
        不同，而證人胡守恭到鈞院作證被上訴人始改稱「實際上會是由我去標會的
        ，因為我媽媽不會寫，所以告訴我寫多少錢由我去標的」，其陳述前後矛盾
        ，因會首出面作證，不得不改稱係其自己去標會。再者，證人施許甚證稱「
        會首拿錢給我，我就交給上訴人乙○○○」，「（問：有無實際去會首處標
        會？）我有去過因為上訴人乙○○○說要買車要我標會給他」「會首拿錢到
        家裡來，由會首算給我」，此證詞均與會首證詞不符，不足採信，此係迴護
        被上訴人偏頗之詞，會首既證實由被上訴人標會繳會款，所得標之會款交給
        被上訴人，則被上訴人應證明確有將會款交給上訴人，否則即屬不當得利，
        上訴人亦得主張抵銷。
      (二)鈞院八十八年簡上字第三七○號判決書第九頁採用施佑霖之證詞，認定會錢
        已結算清楚，會錢亦交給上訴人，惟查此係被上訴人之男朋友莊國卿指導教
        唆偽證所作不實陳述，此由上證一上訴人與莊國卿之電話錄音譯文即知，施
        佑霖之證詞係被教唆偽證之結果，不應採為會款已付之證據。
三、證據：除援用第一審所提證據外，補提錄音帶及譯文為證據，並聲請訊問證人胡
          守恭。
乙、被上訴人方面：
一、聲明：請求駁回上訴。
二、陳述：除與原判決記載相同者，茲引用之外，補稱：
  （一）互助會款收支本由被上訴人之母施許甚處理，因其年邁且不識字，遂由被上
        訴人書寫清單才能與上訴人交代清楚，不料此張清單卻為上訴人拿取作為訴
        訟之工具，令人不解。充其量只能證明參與互助會及得標之事實。上訴人早
        有投資股市之行為，平日需錢孔急，其電話囑託標得會款五十餘萬元早於得
        標次日專程至鹿港算清取回。上訴人稱該互助會款由被上訴人借走，證據付
        之闕如。
  （二）上訴人為拖延其房產遭拍賣，捏造各種不實說詞，否則豈有八十三年所標得
        之會款在七年後始提返還之主張？而放令其民事官司一再敗訴？證人莊國卿
        於錄音帶中之說詞顯與上訴人所附之所謂譯文有相當出入，況證人莊國卿事
        後回憶指出該錄音帶似有動過手腳。
  （三）證人會首胡守恭只能證明參與合會與標會之事實，此點被上訴人並未否認，
        至於上訴人所言不過模糊焦點。上訴人既然主張該會款五十六萬餘元為借款
        ，自有責任證明其主張。
三、證據：除援用第一審所提證據外，補提臺灣板橋地方法院九十年度自字第三○一
          號刑事判決、臺灣板橋地方法院九十年四月二十日九十年度民執日字第四
          四六六號函等影本各一件為證據，並聲請訊問證人施許甚、莊國卿，及調
          閱八十八年度簡上字第三七○號、九十年度再易字第一號、九十年度再易
          字第六號、九十年度板簡字第一八二九號等民事卷宗、九十年執日字第四
          四六六號執行卷宗。
丙、本院依聲請調取本院九十年度執字第四四六六號民事執行卷宗、八十八年度簡上
    字第三七○號民事卷宗（含八十八年度板簡字第一六九二號、八十八年度促字第
    一六八二三號、九十年度再易字第一號、九十年度再易字第六號）。
    理      由
一、本件上訴人起訴主張上訴人前委託被上訴人代為標得由胡守恭招集之互助會，標
    得之會款已由會首交付被上訴人，然被上訴人迄未將上述會款交付上訴人，因主
    張以該被上訴人未轉交上訴人之會款與被上訴人聲請對上訴人之財產強制執行之
    債權抵銷，被上訴人之債權既已因抵銷而消滅，則前述被上訴人聲請對上訴人之
    財產所為強制執行程序自應撤銷等情（上訴人在原審另主張之借貸法律關係，已
    於最後言詞辯論期日陳明因舉證問題而不再主張），但為被上訴人所否認，並以
    上述互助會款乃替母親代收，且會款已經由母親交與上訴人，上訴人稱會款尚未
    交付並不實在等語資為抗辯。
二、按當事人主張有利於己之事實者，就其事實有舉證之責任，但法律別有規定或依
    其情形顯失公平者，不在此限，民事訴訟法第二百七十七條定有明文。本件上訴
    人主張其於八十三年七月間參加胡守恭所招集之互助會一會，因上訴人居住於北
    部，不便前往會首胡守恭所在之彰化縣鹿港鎮參與標會，乃委由被上訴人代標，
    並於八十四年九月二十日得標，該得標會款五十六萬八千八百元已由會首胡守恭
    交付被上訴人，被上訴人亦手寫會算單一紙，該筆會款迄今尚未交付上訴人等事
    實，為被上訴人所否認，並抗辯稱該互助會乃上訴人委託兩造之母施許甚代為參
    加，因施許甚不識字，故由被上訴人代為收點會款及書寫會算單，該筆會款於次
    日已經由施許甚交付上訴人等語。經查，上訴人主張其委託被上訴人代標由胡守
    恭所招集之互助會，且會首已經將得標會款交與被上訴人，被上訴人迄今尚未將
    該得標會款交與上訴人等情，被上訴人固不否認其有收受會首胡守恭所交付之得
    標會款五十六萬八千八百元之事實，且有互助會單與被上訴人所書寫之會算單影
    本各一紙在卷可為證據，且與證人胡守恭到庭所陳述之情節相符，則上訴人主張
    被上訴人確有收受由胡守恭所交付之得標會款五十六萬八千八百元之事實當堪以
    採信，然依據證人即兩造之母施許甚到庭，證稱因上訴人要買車，要伊標會給她
    ，因伊不認識字，會單都是叫被上訴人寫的等語，該得標之會款業已交與上訴人
    等語（見本院九十一年四月九日準備程序筆錄），其所述之情節則與被上訴人所
    抗辯之情節相符，雖上訴人主張證人施許甚與施佑霖均係受他人教唆而為虛偽陳
    述，然據上訴人所提出之其與證人莊國卿對話之錄音帶內容並不能證明施許甚與
    施佑霖確有受莊國卿教唆而為虛偽陳述之事實，且經證人莊國卿到庭否認，上訴
    人並不能就其所主張之證人施許甚、施佑霖等乃為虛偽陳述之事實舉證證明之，
    且本院認為施許甚乃兩造之母親，當不致於為對上訴人不利而故作不實之證言，
    則被上訴人抗辯稱前述自胡守恭處所收受之會款業已由其母施許甚交與上訴人之
    事實當屬可信，上訴人主張被上訴人尚未交還代收會款而有不當得利之事實，並
    無足採；再者，依據證人胡守恭所陳，胡守恭招集互助會之對象乃是施許甚，故
    雖以被上訴人所經營之龍華素食店之名義記載於互助會單上，然實際上乃施許甚
    之台北、鹿港的女兒及兒子各佔一會（見本院九十一年四月九日準備程序筆錄）
    ，其中施許甚所指台北的女兒即指上訴人，而鹿港的女兒即為被上訴人，可見會
    首胡守恭亦明知實際上參加互助會之人為何人，且均係由施許甚為代理人參加其
    所招集之互助會，從而在上訴人參加胡守恭所招集之互助會中，上訴人所委託代
    為處理此一事務者實為上訴人之母施許甚，而非被上訴人，被上訴人因其母施許
    甚不識字而代為收受會首送交之得標會款並書寫會算單，並不因而使兩造間成立
    委任關係，被上訴人於施許甚本人在場而收受會首送交之會款時之點收行為，不
    過為施許甚之機關而已，上訴人自亦不得逕行對被上訴人有所請求，上訴人此部
    分之主張亦非可採。又因上訴人於原審主張被上訴人向其借用上述代收之互助會
    款，但因上訴人並不能證明兩造間有借貸關係存在之事實，原審乃為上訴人敗訴
    之判決，而上訴人於上訴後改主張被上訴人尚未將得標之互助會款交與上訴人，
    應交代收之會款或應返還該不當得利，如前所述，該由會首送交之互助會款業已
    由施許甚交付上訴人，被上訴人代施許甚收受胡守恭交付之會款並未自行留用，
    上訴人之主張亦非有理由。
四、綜上所述，本件上訴人主張被上訴人尚有互助會款五十六萬八千八百元未交付上
    訴人，主張以該互助會款與被上訴人對於上訴人聲請強制執行之債權相互抵銷，
    該聲請強制執行之債權業已因抵銷而消滅，並不足採；被上訴人抗辯上訴人所稱
    之互助會款已經由兩造之母施許甚交與上訴人，尚屬可信。是則上訴人執其上述
    主張，請求撤銷被上訴人聲請對上訴人所有之財產為強制執行之執行程序，並無
    理由。原審為上訴人敗訴之判決，並無不當，上訴意旨求予將原判決廢棄改判，
    亦為無理由，應予駁回。
五、本件事證已臻明確，兩造其餘主張及攻擊防禦方法與證據，經本院斟酌後，與本
    件判決結果已不生影響，故不一一論列，附此敘明。
六、結論：本件上訴為無理由，依民事訴訟法第四百三十六條之一第三項、第四百四
    十九條第一項、第七十八條，判決如主文。
中　　　華　　　民　　　國　　九十一　　年　　　九　　　月　　二十五　　日
                                臺灣板橋地方法院民事第一庭
~B審判長法  官　許  瑞  助
~B　　　法  官　黃  信  滿
~B　　　法  官　許  瑞  東
右正本證明與原本無異
本判決不得上訴
中　　　華　　　民　　　國　　九十一　　年　　　九　　　月　　二十五　　日
~B　　　法院書記官　陳淑芳
